臺灣高等法院刑事判決
109年度上訴字第4546號
上  訴  人  臺灣桃園地方檢察署檢察官
被      告  黃百鏗



上列上訴人因被告毒品危害防制條例案件，不服臺灣桃園地方法
院109年度審訴字第1070號，中華民國109年10月15日第一審判決
（起訴案號：臺灣桃園地方檢察署109年度撤緩毒偵字第217號）
，提起上訴，本院判決如下：
    主  文
上訴駁回。
    理  由
一、公訴意旨略以：被告甲○○（下稱被告）基於施用第一、二級
    毒品之犯意，於民國108年1月9日某時，在桃園市○○區○○路0
    0號住處，以將第一級毒品海洛因摻入針筒注射方式，施用
    第一級毒品海洛因1次；另以將第二級毒品甲基安非他命置
    入玻璃球燒烤吸食其煙霧方式，施用第二級毒品甲基安非他
    命1次。嗣於108年1月10日下午2時20分許，在桃園市○鎮區○
    ○路0段000巷0○0號前為警查獲，並於同日下午2時50分許經
    警採集尿液送驗，結果呈嗎啡、甲基安非他命陽性反應。因
    認被告涉犯毒品危害防制條例第10條第1項施用第一級毒品
    及同條第2項施用第二級毒品罪嫌。
二、刑事訴訟法第303條第1款規定，案件有起訴之程序違背規定
    之情形者，應諭知不受理之判決。此所稱之起訴之程序違背
    規定，係指檢察官提起公訴之訴訟行為於程序上有違法律之
    規定而言。而提起公訴之訴訟行為是否於程序上有違法律規
    定，原則上，固是以起訴時所存在之事項及法律規定為判斷
    ，惟檢察官起訴後始發生之情事變更事由，致法院不能為實
    體審理及判決亦屬「起訴之程序違背規定」。查施用第一級
    、第二級毒品，為非法行為，毒品危害防制條例第10條設有
    處罰之規定，凡施用第一級、第二級毒品者，本應科以刑罰
    ，惟施用毒品者，實具「病患」特質，基於刑事政策，對合
    於一定條件之毒品施用者，依同條例第20條規定，先施予觀
    察、勒戒或強制戒治之保安處分。而109年1月15日修正公布
    、同年7月15日施行之毒品危害防制條例第20條第3項規定，
    犯第10條之罪於觀察、勒戒或強制戒治執行完畢釋放後，3
    年後始再犯者，均應適用同條例第20條第1項、第2項之規定
    ，亦即與初犯者處遇相同，應先觀察、勒戒或強制戒治，不
    得逕行追訴處罰。其修法理由指出：施用毒品者具「病患性
    犯人」之特質，並參諸世界各國之醫療經驗及醫學界之共識
    ，咸認施用毒品成癮者，其心癮甚難戒除，如觀察、勒戒或
    強制戒治執行完畢釋放後，3年後始再有施用第一級、第二
    級毒品之行為者，足見其有戒除毒癮之可能，宜再採以觀察
    、勒戒方式戒除其身癮及以強制戒治方式戒除其心癮之措施
    ，為能放寬觀察、勒戒或強制戒治制度之適用時機，以協助
    施用者戒除毒癮，爰修正第3項。同條例第23條第2項亦配合
    修正為「觀察、勒戒或強制戒治執行完畢釋放後，3年內再
    犯第10條之罪者，檢察官或少年法院（地方法院少年法庭）
    應依法追訴或裁定交付審理」，可知本次修法對於施用毒品
    者施以觀察勒戒、強制戒治，或依法追訴（或裁定交付審理
    ）之適用範圍，係確立初犯為具「病患性犯人」之特質，應
    先經一完整之醫療處置，3年內再犯者應依法追訴（或裁定
    交付審理），3年後再犯者則先行裁定觀察、勒戒。最高法
    院109年度台上字第3240號判決為此指出：參諸觀察勒戒等
    治療處置，乃結合醫師、觀護人、社工心理諮商等不同領域
    之專業人員參與之保安處分措施，目的除在戒除施用毒品者
    身癮、心癮之措施外，並企圖重新塑造生活紀律，改變其病
    態行為，與刑罰之執行並不相同，無法以刑罰補充或替代醫
    療處置之特性；從而，3犯以上如距最近1次觀察、勒戒或強
    制戒治執行完畢釋放後，已逾3年者，其間縱經判刑、執行
    ，究與觀察勒戒或強制戒治已經完整之治療療程不同，無法
    補充或替代上開之醫療處置，均應再予觀察勒戒之機會，方
    為適法。又鑑於將施用毒品者監禁於監獄內，僅能短期間防
    止其接觸毒品，因慣用毒品產生之「心癮」根本無法根除，
    並慮及毒品危害防制條例施行多年累積之戒毒經驗及實效，
    暨逐步擴充之醫療、戒癮機構、專業人力、社區支援系統等
    資源，尤以本次毒品危害防制條例第24條修正，擴大檢察官
    對施用毒品者附條件緩起訴處分之範圍，使其能視個案具體
    情形給予適當多元社區處遇；本次修正後對於施用毒品者之
    思維，自應與時俱進，擺脫以往側重於「犯人」身分之處罰
    ，著重其為「病患」之特質，並以「治療」疾病為出發點，
    重新評價前揭所謂「3年後再犯」之意義，基於憲法應保障
    人民之生存權，及根據每個國民生存照顧需要提供基本給付
    之理念，為協助施用毒品者戒除毒癮復歸社會，對於經監獄
    監禁處遇後仍再犯之施用毒品者，更應恢復以機構內、外之
    治療協助其戒除毒癮；此即本次修正毒品危害防制條例第20
    條第3項關於施用毒品者所謂「3年後再犯」係何所指之立法
    真諦，除檢察官優先適用第24條命附條件緩起訴處分處遇外
    ，對於施用毒品初犯者，即應適用第20條第1項、第2項為機
    構內之觀察、勒戒或強制戒治；若於機構內處遇執行完畢釋
    放後，於「3年內再犯」者，依第23條第2項規定，應依法追
    訴；倘於「3年後再犯」，自應再回歸到傳統醫療體系機構
    內重為觀察、勒戒或強制戒治之治療，藉機構內、外處遇及
    刑事制裁等方式交替運用，以期能控制或改善其至完全戒除
    毒癮，明確表示對於修正毒品危害防制條例第20條第3項及
    第23條第2項所謂「3年後（內）再犯」，應跳脫以往窠臼，
    以「3年」為期，建立「定期治療」之模式，只要本次再犯
    距最近1次觀察、勒戒或強制戒治執行完畢釋放，已逾3年者
    ，即該當之，不因其間有無犯第10條之罪經起訴、判刑或執
    行而受影響（最高法院109年度台上字第3826號判決參照）
    。
三、經查：
  ㈠被告前因施用毒品案件，經原審法院以94年度毒聲字第2170
    號裁定送觀察、勒戒，因認有繼續施用毒品之傾向，復經原
    審法院以96年度毒聲字第187號裁定令入戒治處所施以強制
    戒治，於96年11月13日執行完畢釋放出所，並經臺灣桃園地
    方檢察署檢察官以97年度戒毒偵字第6號為不起訴處分確定
    等情，有本院被告前案紀錄表在卷可參；是被告於108年1月
    9日再犯本件施用第一、二級毒品之犯行，距其最近1次因施
    用毒品而經觀察、勒戒執行完畢之日，已逾3年，即應再予
    觀察、勒戒或強制戒治；檢察官未及審酌有無對被告附命完
    成戒癮治療之緩起訴處分之可能，逕予起訴，其訴訟條件已
    有欠缺，原審法院依刑事訴訟法第303條第1款、第307條規
    定諭知公訴不受理之判決，且不經言詞辯論為之，於法核無
    不合。
  ㈡檢察官上訴主張：新修正施行之毒品危害防制條例應與過往
    實務對施用毒品送觀察、勒戒之見解為同一法理之解釋，檢
    察官提起公訴並無不合，原判決諭知公訴不受理，認事用法
    即有未洽；另依同條例第35條之1規定，原審法院縱認本件
    起訴程序違背規定，亦應依職權為觀察、勒戒之裁定，尚非
    逕為公訴不受理判決云云，惟查：本件符合「3年後再犯」
    之情形，檢察官即應依修正後之毒品條例第20條第3項、現
    行第24條等規定，向法院聲請裁定觀察、勒戒，或逕為附命
    完成戒癮治療之緩起訴處分，自不得追訴處罰，故於檢察官
    起訴後有上開法律規定與實務見解改變之情事變更事由，檢
    察官前所為之起訴程序即屬違背規定，依刑事訴訟法第303
    條第1款規定，自應諭知不受理判決，原審同此意旨，諭知
    本件公訴不受理，適用法律並無違誤；又關於現行毒品條例
    所稱「3年後再犯」應如何適用，以及符合「3年後再犯」之
    情形者，依本次修正後之毒品條例規定，應由檢察官基於一
    次性之整體規劃而重啟治療處遇程序，視個案情形，是否適
    合「觀察、勒戒或強制戒治」或給予「附命完成戒癮治療緩
    起訴處分」之機會，不得追訴處罰，且毒品條例第35條之1
    第2款後段由法院為免刑判決或不付審理裁定之規定無適用
    餘地等節，均業經最高法院109年度台上字第3826號判決宣
    示在案，並已改變最高法院95年度第7次及97年度第5次刑事
    庭會議為統一法律見解所採之決議意旨，檢察官上訴意旨顯
    與新修正毒品危害防制條例之修法意旨「放寬施以觀察、勒
    戒或強制戒治之適用時機之寬厚刑事政策」不合，上訴為無
    理由，應予駁回，並不經言詞辯論為之。
據上論斷，應依刑事訴訟法第368條、第372條，判決如主文。
中　　華　　民　　國　　109 　年　　12　　月　　24　　日
                  刑事第九庭    審判長法　官  潘翠雪
                                      法　官  俞秀美
                                      法　官  陳俞婷
以上正本證明與原本無異。
如不服本判決，應於收受送達後20日內向本院提出上訴書狀，其
未敘述上訴之理由者並得於提起上訴後20日內向本院補提理由書
（均須按他造當事人之人數附繕本）「切勿逕送上級法院」。
                                      書記官  陳麗津
中　　華　　民　　國　　109 　年　　12　　月　　24　　日